臺灣高等法院刑事判決
109年度上易字第2354號
上  訴  人  臺灣桃園地方檢察署檢察官
被      告  林國樑


上列上訴人因被告違反毒品危害防制條例案件，不服臺灣桃園地
方法院109年度審易字第759號，中華民國109年10月15日第一審
判決（起訴案號：臺灣桃園地方檢察署108年度毒偵字第7051號
、109年度毒偵字第403號），提起上訴，本院判決如下：
    主  文
上訴駁回。
    理  由
一、公訴意旨略以：被告甲○○基於施用第二級毒品之犯意，㈠於
    民國108年7月20日晚間11時許，在桃園市中壢區龍岡路之上
    開住處，以置入玻璃球燒烤吸食煙霧方式，施用第二級毒品
    甲基安非他命1次。嗣於108年7月24日，因屬毒品列管人口
    ，經警察通知採集尿液送驗，結果呈甲基安非他命陽性反應
    。㈡於108年10月25日上午10時26分許為警採尿回溯120小時
    內之某時，在不詳地點，以不詳方式，施用第二級毒品甲基
    安非他命1次。嗣於108年10月25日上午10時26分許，因屬毒
    品列管人口，經警察通知採集尿液送驗，結果呈甲基安非他
    命陽性反應。因認被告所為均涉犯毒品危害防制條例第10條
    第2項之施用第二級毒品罪嫌云云。
二、原判決意旨略以：被告前因施用毒品案件，經原審以89年度
    毒聲字第3938號裁定送觀察、勒戒，因認有繼續施用毒品之
    傾向，原審以89年度毒聲字第4152號裁定令入戒治處所施以
    強制戒治，嗣經原審以90年度毒聲字132號裁定停止戒治併
    付保護管束出所，復經原審以90年度毒聲字第2428號裁定撤
    銷停止戒治，於91年4月8日戒治期滿執行完畢，並由臺灣桃
    園地方檢察署檢察官以91年度戒偵字第238號為不起訴處分
    確定，被告本案施用毒品犯行相距前次強制戒治已逾3年。
    依上開說明及最高法院判決意旨，被告前經強制戒治執行完
    畢後，係於3年後再犯本案犯行，與修正後第23條第2項「3
    年後再犯」之規定相符，依第35條之1第2款前段規定，應適
    用修正後規定，而檢察官未及審酌有無對被告附命完成戒癮
    治療之緩起訴處分之可能，逕予起訴，其訴訟條件已有欠缺
    ，且對被告權益影響重大，法院自不宜依據第35條之1第2款
    後段立法說明，逕依職權為觀察、勒戒或強制戒治之裁定，
    而應依刑事訴訟法第303條第1款、第307條之規定，不經言
    詞辯論，逕為不受理之判決等語。
三、上訴意旨略以：被告前於91年4月8日強制戒治期滿執行完畢
    ，復於戒治執行完畢釋放後「3年內」之94年間，因施用毒
    品案件經判處有期徒刑6月確定，其後再因施用毒品案件經
    多次判處徒刑，應認其再犯率甚高，且被告再犯施用毒品案
    件，已非3年後「始再」有施用毒品之行為，而應依法訴追
    ，原判決有適用法則不當之違法。況依毒品危害防制條例第
    35條之1之立法理由，縱原審認起訴程序違背規定，亦應逕
    為觀察、勒戒之裁定。另附命完成戒癮治療之緩起訴處分係
    檢察官於偵查中之職權，犯施用第一、二級毒品之罪者，檢
    察官於偵查中本即會裁量被告應以附命完成戒癮治療之緩起
    訴處分或提起公訴，自無所謂檢察官未即審酌裁量之問題，
    原判決以檢察官未及審酌附命完成戒癮治療緩起訴處分之裁
    量權，剝奪被告可能受有緩起訴處分之非拘束人身自由處分
    之可能性，而不適用毒品危害防制條例第35條之1規定，有
    判決違背法令之違誤云云。
四、按起訴之程式違背規定者，應諭知不受理之判決，並得不經
    言詞辯論為之，刑事訴訟法第303條第1款、第307條分別定
    有明文。而施用第一、二級毒品為犯罪行為，毒品危害防制
    條例第10條設有處罰規定。故施用第一、二級毒品者，本應
    科以刑罰。惟基於刑事政策，對合於一定條件之施用者，則
    依同條例第20條之規定，施以觀察、勒戒及強制戒治之保安
    處分。又109年1月15日修正公布、同年7月15日施行之毒品
    危害防制條例第20條第3項規定，犯第10條之罪於觀察、勒
    戒或強制戒治執行完畢釋放後，3年後始再犯者，不論其行
    為係在新法施行生效前或施行生效後所為（同條例第35條之
    1第1、2款參照），均應適用同條第1、2項（即應先觀察勒
    戒或強制戒治）之規定，其修法理由謂：施用毒品者具「病
    患性犯人」之特質，並參諸世界各國之醫療經驗及醫學界之
    共識，咸認施用毒品成癮者，其心癮甚難戒除，如觀察、勒
    戒或強制戒治執行完畢釋放後，3年後始再有施用第一級、
    第二級毒品之行為者，足見其有戒除毒癮之可能，宜再採以
    觀察、勒戒方式戒除其身癮及以強制戒治方式戒除其心癮之
    措施，為能放寬觀察、勒戒或強制戒治制度之適用時機，以
    協助施用者戒除毒癮，爰修正第3項。同條例第23條第2項亦
    配合修正為「觀察、勒戒或強制戒治執行完畢釋放後， 3年
    內再犯第10條之罪者，檢察官或少年法院（地方法院少年法
    庭）應依法追訴或裁定交付審理。」可知本次修法對於施用
    毒品者施以觀察勒戒、強制戒治，或依法追訴（或裁定交付
    審理）之適用範圍，係確立初犯為具「病患性犯人」之特質
    應先經一完整之醫療處置，3年內再犯者應依法追訴（或裁
    定交付審理），3年後再犯則裁定觀察勒戒，殆無疑義。但
    對於3犯以上距最近1次觀察勒戒或強制戒治執行完畢釋放後
    ，逾3年者，究應適用同條例第20條第3項或第23條第2項處
    理，本次修法未明確規定，惟基於罪刑法定之明確性原則、
    法文之文義解釋，參諸觀察勒戒等治療處置，乃結合醫師、
    觀護人、社工心理諮商等不同領域之專業人員參與之保安處
    分措施，目的除在戒除施用毒品者身癮、心癮之措施外，並
    企圖重新塑造生活紀律，改變其病態行為，與刑罰之執行並
    不相同，無法以刑罰補充或替代上開醫療處置之特性。從而
    ，3犯以上如距最近一次觀察、勒戒或強制戒治執行完畢釋
    放後，已逾3年者，其間縱經判刑、執行，究與觀察勒戒或
    強制戒治已經完整之治療療程不同，無法補充或替代上開之
    醫療處置，均應再予觀察勒戒之機會，方為適法。是以毒品
    危害防制條例第20條第3項規定所謂「3年後再犯」，只要本
    次再犯（不論修正施行前、後）距最近一次觀察、勒戒或強
    制戒治執行完畢釋放，已逾3年者，即該當之，不因其間有
    無犯第10條之罪經起訴、判刑或執行而受影響（最高法院10
    9年8月11日第3次刑事庭會議決議、109年度台上字第3240號
    判決意旨、109年度台上大字第3826號裁定意旨參照）。是
    依最高法院前開見解，行為人再施用毒品（含3犯以上），
    若距最近一次因施用毒品經上述保安處分執行完畢釋放後已
    逾3年者，應不具備訴追條件，檢察官如對再犯之行為提起
    公訴，其起訴之程序即屬違背法律規定，法院應依刑事訴訟
    法第303條第1款規定，為公訴不受理之判決。另毒品危害防
    制條例第24條第2項亦經修正為「前項緩起訴處分，經撤銷
    者，檢察官應繼續偵查或起訴」，惟因主管機關未定施行日
    期，而尚未施行。而參諸毒品危害防制條例本次修正，對於
    施用毒品者既強調「治療勝於處罰」、「醫療先於司法」之
    刑事政策，強化觀察、勒戒或強制戒治處分、命附條件緩起
    訴處遇措施與監禁刑罰間之交替運用，使之相互輔助補充，
    剛柔並濟，力助施用毒品者重生。尤以新修正之毒品條例第
    24條之命附條件緩起訴處遇，係考慮施用毒品者之成癮性、
    施用動機或生活環境各有不同，修正前之本條僅列附命完成
    戒癮治療一途之處遇模式，對於例如偶然出於好奇施用，但
    家庭生活環境正常並無毒癮之施用者，若不分個案情節、無
    論有無醫療必要，一律施以戒癮治療，此種處遇模式顯然過
    於僵化而缺乏彈性，故除以往之「觀察、勒戒或強制戒治」
    及「附命完成戒癮治療緩起訴」雙軌制處遇外，更賦與檢察
    官得依個案情形，以刑事訴訟法第253條之2第1項第4至6款
    或第8款規定，給予施用毒品者義務勞務、繳納處分金、心
    理輔導、法治教育或其他預防再犯措施為附條件之緩起訴處
    分，俾使其能經由多元化之緩起訴處遇，能有效並適當戒除
    毒癮而徹底擺脫毒品危害。又機構外之命附條件緩起訴處遇
    相較於機構內之觀察、勒戒及強制戒治而言，前者乃結合醫
    師、觀護人、社工心理諮商等不同領域之專業人員參與之治
    療措施，目的除在戒除施用毒品者身癮、心癮外，並使其能
    經由於機構外之社會參與及接觸，重新塑造生活紀律，改變
    病態行為，以達治療「病患性犯人」之效果；相較於後者於
    勒戒處所、戒治處所內之觀察、勒戒或強制戒治而言，仍不
    失為監禁治療，且其管理人員均為監所矯正人員，各處所之
    資源多寡、專業人才比例又不盡相同，未能跳脫「收容」功
    能大於「戒治」之刑罰樣貌。縱為屢犯施用毒品罪之成癮慣
    犯，倘其本次再犯後已自行赴醫療機構為戒癮或替代治療，
    並顯具成效，無論此次距最近1次觀察、勒戒或強制戒治執
    行完畢釋放是否已逾3年，於新修正毒品條例第24條尚未施
    行前，檢察官仍非不得視其個案情形為「附命完成戒癮治療
    緩起訴處分」，無庸逕向法院聲請觀察、勒戒甚而追訴處罰
    之必要，俾節省有用資源。準此，多方面之機構外處遇顯然
    優於機構內處遇。是在毒品未除罪化前，目前之刑事政策，
    應先落實「除刑不除罪」之各項政策，以司法監督施用毒品
    者機構外之社區戒癮治療為主，機構內之戒癮治療為輔，只
    有不願參與社區治療或治療無效者，始以監禁為最後手段。
    從而，法院於解釋、適用本次毒品條例上開修正條文時，允
    宜遵循醫療專業及刑事政策，保障施用毒品者為病患性犯人
    之健康權，兼顧保護社會安全及恪遵正當法律程序，確保法
    治國公平法院之具體實現。
五、經查：
　㈠被告前於89年因施用毒品案件，經原審以89年度毒聲字第393
    8號裁定送觀察、勒戒後，因認有繼續施用傾向，再經裁定
    令入戒治處所施以強制戒治，嗣經原審以90年度毒聲字132
    號裁定停止戒治併付保護管束出所，復經原審法院以90年度
    毒聲字第2428號裁定撤銷停止戒治，於91年4月8日戒治期滿
    執行完畢，並由臺灣桃園地方檢察署檢察官以91年度戒偵字
    第238號為不起訴處分確定等情，有本院被告前案紀錄表在
    卷可稽。檢察官起訴被告施用第二級毒品甲基安非他命之時
    間為108年7月20日、108年10月25日上午10時26分許為警採
    尿回溯120小時內之某時許，距上開強制戒治執行完畢釋放
    之91年4月8日，均已逾3年，縱被告於其間曾於106年因施用
    毒品案件，經起訴、判刑或執行，惟依前述規定及說明，本
    案即應再予觀察、勒戒或強制戒治。檢察官前依修正前毒品
    危害防制條例規定提起公訴，起訴程序固未違背當時之規定
    ，然原審依新修正之毒品危害防制條例規定，認本案已不得
    追訴，以起訴程序違背規定，諭知不受理判決，核其適用法
    律並無違誤，應予維持。檢察官上訴意旨爭執被告因施用毒
    品經戒治執行完畢釋放後「3年內」之94年間，即再因施用
    毒品經判處有期徒刑6月確定，其後復因施用毒品案件經多
    次判刑，已非3年後始再有施用毒品之行為云云，顯與上開
    最高法院見解未符，要非可採。
　㈡上訴意旨另以，依毒品危害防制條例第35條之1之立法理由，
    縱原審認本案起訴程序違背規定，亦應逕為觀察、勒戒之裁
    定云云。惟按修正後毒品危害防制條例第35條之1之立法理
    由固載明：「關於具體案件適用新舊法之說明如下：若該等
    案件於修正施行前已繫屬於法院或少年法院（地方法院少年
    法庭）者，為求程序之經濟，法院或少年法院（地方法院少
    年法庭）應依修正施行後之規定處理，即應依職權為觀察、
    勒戒或強制戒治之裁定。依修正施行後之規定，受觀察、勒
    戒人無繼續施用傾向者或強制戒治期滿後，應為不起訴處分
    或不付審理之裁定者，法院或少年法院（地方法院少年法庭
    ）應為免刑之判決或不付審理之裁定」。惟法院於裁判時，
    首應依憑現行有效之法律，參酌法律規定之文義、目的、整
    體法律規範之體系為綜合判斷，尚非單憑立法理由說明為據
    ，參酌毒品危害防制條例修法本旨及理由，施用毒品者第3
    犯（或第3犯以上）如距最近1次觀察、勒戒或強制戒治執行
    完畢釋放後已逾3年者，檢察官仍得本於立法者所賦予之裁
    量權，依職權裁量是否聲請法院裁定觀察、勒戒或為附命完
    成戒癮治療之緩起訴處分，則毒品危害防制條例第35條之1
    之立法理由認是類案件於修正施行前已繫屬於法院，法院應
    依職權裁定觀察、勒戒或強制戒治等旨，未將現行第24條第
    1項得為附命完成戒癮治療之緩起訴處分之情形納入；且立
    法理由中有關「為求程序之經濟」，尚難足認為逕命被告為
    觀察、勒戒或強制戒治等拘束人身自由之保安處分之正當基
    礎，致使檢察官未及審酌、行使前揭裁量權，剝奪被告可能
    受為附命完成戒癮治療之緩起訴處分等非拘束人身自由處分
    之可能性，與同條例第20條、第23條之修正意旨及同條例第
    24條之立法本旨是否相合，尚非無疑。是以，本案起訴之程
    序既屬違背法律規定，且對被告權益影響重大，法院自不宜
    依據毒品危害防制條例第35條之1之立法理由，逕依職權為
    觀察、勒戒或強制戒治之裁定。上訴意旨猶以原審應逕為觀
    察、勒戒之裁定云云，實難憑採。
　㈢至上訴意旨另主張，附命完成戒癮治療之緩起訴處分係檢察
    官於偵查中之職權，檢察官於偵查中本即會裁量被告應以附
    命完成戒癮治療之緩起訴處分或提起公訴，自無所謂未即審
    酌裁量之問題云云。惟被告於108年7月20日晚間11時許、10
    8年10月25日上午10時26分許為警採尿前回溯120小時內某時
    許，為本案施用毒品犯行，檢察官於109年3月23日起訴本案
    ，並於109年4月15日繫屬於原審法院，有臺灣桃園地方檢察
    署109年4月15日乙○俊調108毒偵7051字第1099036692號函上
    收狀章戳之印文日期可查（見審易字卷第7頁），嗣修正後
    毒品危害防制條例第20條第3項、第23條第2項及增訂同條例
    第35條之1過渡規定，均於109年7月15日施行。檢察官前依
    修正前毒品危害防制條例規定提起公訴，起訴程序固未違背
    當時之規定，惟依毒品危害防制條例第35條之1規定，本案
    於審理中，即應適用毒品危害防制條例修正施行後之規定處
    理，而檢察官於起訴前確未及審酌有無對被告附命完成戒癮
    治療之緩起訴處分之可能，剝奪被告可能受為附命完成戒癮
    治療之緩起訴處分等非拘束人身自由處分之可能性，原審以
    本案欠缺訴訟條件，且檢察官未及審酌上開裁量權，並無違
    誤。是上訴意旨此部分之指摘，亦非可採。
　㈣綜上所述，原審以本案起訴之程序違背規定，依刑事訴訟法
    第303條第1款、第307條之規定諭知公訴不受理之判決，且
    不經言詞辯論為之，於法核無不合。檢察官提起上訴，指摘
    原判決違誤，為無理由，應予駁回，並不經言詞辯論為之。
據上論斷，應依刑事訴訟法第368條、第372條，判決如主文。
中　　華　　民　　國　　109 　年　　12　　月　　24　　日
                  刑事第八庭  審判長法　官 陳世宗
                                    法　官 呂寧莉
                                    法　官 周明鴻
　　　　　　　　　　　　　　　　　　　
以上正本證明與原本無異。
不得上訴。
                                    書記官 謝雪紅
中　　華　　民　　國　　109 　年　　12　　月　　24　　日